【裁判字號】    99,重訴,377
【裁判日期】    990708
【裁判案由】    撤銷房屋贈與
【裁判全文】
臺灣臺北地方法院民事判決             99年度重訴字第377號
原      告  丁○○
原      告  戊○○
前列二人共同
訴訟代理人  丙○○
            乙○○
被      告  甲○○
訴訟代理人  吳宜財律師
被      告  己○○
上列當事人間請求撤銷房屋贈與事件，本院於民國99年6月24日
言詞辯論終結，判決如下：
    主  文
被告甲○○、己○○間就座落臺北市○○區○○段一小段第三六
○地號（權利範圍為四七三五九三分之二○五八四）之土地及其
上同地段第二四六五號建號建物（門牌號碼為臺北市大安區○○
○路○段一○七巷五弄十六之一號二樓），於民國九十四年一月
十日所為之無償贈與行為，及於民國九十四年一月二十一日登記
，登記原因為夫妻贈與之所有權移轉行為應予撤銷。
被告己○○應將前項所示之土地及建物於民國九十四年一月二十
一日以夫妻贈與為原因所為之所有權移轉登記予以塗銷。
訴訟費用新臺幣壹拾萬元由被告負擔。
    事實及理由
甲、程序方面：
  一、按其他因不動產涉訟者，得由不動產所在地之法院管轄，
      民事訴訟法第10條第2 項定有明文。查原告係依民法第24
      4 條第1 項規定行使詐害債權之撤銷權，而本件原告主張
      撤銷之標的（即臺北市○○區○○段一小段360 地號及其
      上同地段第2465號建物，下稱系爭不動產）係位於本院轄
      區，故本院就本件撤銷房屋贈與事件自有管轄權，核先敘
      明。
  二、本件被告己○○經合法通知未於言詞辯論期日到場，核無
      民事訴訟法第386 條各款所列情形，爰依原告之聲請，由
      其一造辯論而為判決。
乙、實體方面：
  一、兩造爭執之要旨：
    (一)原告起訴主張：被告甲○○於民國93年11月11日在台北市
      ○○○路因無照駕駛及闖紅燈撞及原告二人，經原告向臺
      灣士林地方法院提起民事訴訟請求損害賠償，經該院以95
      年度訴字第740號及臺灣高等法院以96年度上易字第941號
      判決原告勝訴確定，被告甲○○應給付原告丁○○新臺幣
      （下同）295,89 4元，及自95年6月9日起至清償日止，按
      年息5%計算之利息；被告甲○○應給付原告戊○○543,
      276元，及自95年6月9日起至清償日止，按年息5%計算之
      利息。原告前於97年間委由律師聲請強制執行被告甲○○
      之財產，執行金額不足以清償債權，經本院於97年10 月
      29日發給原告債權憑證。原告於98年11月間始發現被告甲
      ○○竟於肇事2個多月後（即94年1月21日）即將系爭不動
      產，無償贈與被告己○○，惡意脫產，使原告債權不能滿
      足，有害原告債權，為此依民法第244條第1項規定提起本
      訴，請求撤銷被告間之無償贈與行為及物權行為，並塗銷
      移轉登記，爰聲明如主文第一項、第二項所示等語。
    (二)被告答辯則以：
      1.被告甲○○部分：原告自94年1月22日起至97年7月29日
        止，該期間應已知悉系爭不動產已移轉登記之事實。車
        禍事故發生後雙方協調過程中，原告應已知悉系爭不動
        產為被告甲○○所有，原告於97年7月29日遞狀聲請強
        制執行前之97年7月10日向財政部台北市國稅局聲請被
        告甲○○之96年財產清單，已發現系爭不動產之所有權
        人已非被告甲○○，且原告委任律師處理強制執行事件
        ，依常情及經驗法則，律師定會代原告聲請各類建物、
        土地、異動索引之謄本，亦足資證明原告於聲請強制執
        行前已知悉系爭不動產移轉過戶之事實，原告遲至98年
        11 月11日始提起本件訴訟，應已罹於時效，茲援引時
        效抗辯之。並請求向台北市松山等六家地政事務所函詢
        原告或其代理人有無自94年1月22日起至97年11月10日
        止之期間申請系爭不動產之各類謄本而填載「各類謄本
        申請書」。
      2.被告己○○則未於言詞辯論期日到場，亦未提出書狀做
        任何聲明或陳述。
  二、得心證之理由：
      原告主張被告甲○○與己○○就系爭不動產以贈與為由所
      為之債權行為及物權行為，與所有權移轉登記行為，均為
      無償行為，損害原告債權，因此請求撤銷，被告甲○○則
      以前詞置辯。是本件兩造爭點厥為：（一）系爭不動產所
      有權移轉登記予被告己○○時，被告甲○○之資力是否已
      達無法清償積欠原告債務之程度？（二）系爭不動產移轉
      登記行為，是否足以損害原告債權？（三）被告抗辯以原
      告行使撤銷權已罹一年之除斥期間，是否有理由？茲析述
      如下：
    (一)按民法第244條第1項規定，債務人所為之無償行為，有害
      及債權者，債權人得聲請法院撤銷之。其成立要件有四：
      1.須為行為前成立金錢債權；2.須為債務人所為者為無償
      行為；3.須其行為有害於債權人之債權；4.須撤銷權之行
      使未逾1年之除斥期間。又所謂有害債權，係指債務人減
      少其積極財產（如讓與所有權、設定他物權、免除債權等
      是），或增加消極財產（如承擔債務），因而足以減少其
      一般財產，削弱共同擔保，使債權受有損害而不能完全受
      清償而言（最高法院94年度台上字第567號判決參照）。
      又民法第244條之撤銷權，其客體乃包括債務人所為之債
      之行為及物權行為，債權人行使此項撤銷權，可僅訴請撤
      銷債務人所為之債之行為，亦可同時訴請撤銷債務人所為
      之債之行為及物權行為。
    (二)經查：被告甲○○於「93年11月11日」因無照駕駛及闖紅
      燈之行為，造成原告二人身體等之損害，是其二人對被告
      甲○○自有損害賠償請求權，而被告甲○○與己○○就系
      爭不動產以夫妻贈與為原因之移轉登記時間為「94年1 月
      21日」，足見原告之債權確實發生在被告所為之無償行為
      前。且原告提起之損害賠償訴訟，業經臺灣士林地方法院
      以95年度訴字第740號及臺灣高等法院以96年度上易字第
      941號判決原告勝訴，並於97年4月15日確定，有前揭判決
      及確定證明書附卷可稽（本院卷第8-27頁，下稱損害賠償
      訴訟）。而原告於97年7月29日聲請本院進行強制執行程
      序之結果，亦僅就被告甲○○於第三人臺灣銀行及聯邦商
      業銀行之存款34,166元受清償，因未能查知甲○○其他可
      供執行之財產，致未能繼續執行，本院民事執行處於97年
      10 月29日發給原告債權憑證報結，此經本院依職權調閱
      本院97年度執字第68030號損害賠償事件卷宗審核屬實，
      被告對此亦無爭執。足見被告甲○○將系爭不動產贈與移
      轉登記予被告己○○時，除系爭不動產外，顯然不足以清
      償其對原告所負之侵權行為損害賠償債務，其所為贈與系
      爭不動產之行為，即有致債權人即原告之債權履行不能或
      困難之情形，且顯已造成被告減少積極財產，揆諸上開法
      意，原告自得訴請法院撤銷被告間所為之無償贈與及移轉
      所有權行為。
    (三)被告復抗辯原告行使撤銷權已罹於一年除斥期間，無非以
      ：系爭車禍發生後之協調過程中原告已知悉系爭不動產為
      被告甲○○所有、原告遞狀聲請強制執行時已知悉該不動
      產已移轉登記為被告己○○所有、且委任之律師應有代其
      聲請系爭不動產之各類謄本云云等為據，惟查：
      1.被告既未舉證原告於損害賠償訴訟進行中已知悉系爭不
        動產為被告甲○○所有之事實，縱使被告甲○○於該損
        害賠償訴訟中所陳報之居所地址恰巧為系爭不動產所在
        地址，亦不能據此認定原告「知悉」系爭不動產「訴訟
        時」為被告甲○○所有。且依原告於聲請強制執行程序
        時所附之被告甲○○「96年度財政部台北市國稅局綜合
        所得稅各類所得資料清單」及「財產歸屬資料清單」，
        其上確實無系爭不動產之資料，惟更不能僅憑此即推論
        「原告應知悉系爭不動產於強制執行程序聲請時已移轉
        」之結論。蓋無論以常情或經驗法則論，債權人對於債
        務人可供執行之財產，斷無故意忽略不提或明知不報之
        情形。被告又僅「推論」原告之委任律師於強制執行程
        序時應該有申請系爭不動產各類謄本，惟原告稱係於98
        年11月間查詢被告己○○之財產時，始發現被告甲○○
        已於侵權行為發生後二個月內（即94年1月21日）旋即
        將系爭不動產以夫妻贈與方式移轉登記予被告己○○等
        語，經原告提出於「98年11月5日」查詢之系爭不動產
        登記第二類謄本為證（見卷第50、51頁），應認其確實
        於該時間始發現被告間就系爭不動產之無償贈與行為及
        物權移轉登記行為，是以原告於「98年11月11日」提起
        本件訴訟，並未逾民法第245條規定1年除斥期間，被告
        抗辯，自無理由。
      2.被告雖請求本院發函調閱自94年1月22日起至97年11月
        10 日止之期間，原告或其代理人有無至台北市松山等
        六處地政事務所申請系爭不動產之各類謄本而填載「各
        類謄本申請書」云云，惟此種舉證方式，無異以大海撈
        針之方式尋求假設性之事實，顯無必要，且以現今電腦
        連線之方式，全國各地地政事務所均可查詢債務人之財
        產標的，原告既已在強制執行程序中申請被告甲○○之
        「綜合所得稅各類所得資料清單」及「財產歸屬資料清
        單」，即已盡債權人提供債務人所有財產可供執行之標
        的之義務。反觀被告甲○○，自93年11月侵權行為發生
        之日起，歷經二審訴訟，直至確定判決之日止，未曾就
        其應負之損害賠償責任盡履行之義務，而於肇事後2個
        多月即積極將系爭不動產無償移轉與其配偶，不僅時機
        巧合地令人疑惑，且被告間既為配偶關係，無論有無同
        居之事實，被告甲○○既自52年6月26日即遷入系爭不
        動產居住迄今，業據其自承在卷，並有戶籍謄本可稽（
        卷第49頁），被告間究竟有何必須於當時移轉系爭不動
        產所有權之理由？亦未見其提出，足見被告甲○○故意
        隱匿財產以規避執行，心態可議，又被告己○○已於相
        當時期受合法通知，而不於言詞辯論期日到場爭執，亦
        未提出任何書狀作何聲明及陳述供本院斟酌，依民事訴
        訟法第280條第3項準用同條第1項規定視同自認，自堪
        信原告主張為真實，被告甲○○、己○○間就系爭房地
        所為無償贈與及移轉所有權之行為，顯已造成其減少積
        極財產，有害及原告之債權實現，原告自得訴請法院撤
        銷被告間所為之無償贈與及移轉所有權行為。
  三、綜上，被告甲○○將系爭不動產無償贈與被告己○○，將
      使原告之債權不足受償，其贈與行為有害於原告之債權，
      且原告之撤銷權並未逾1年之除斥期間。從而，原告依據
      民法第244條第1項規定，訴請撤銷被告間就系爭不動產之
      無償贈與行為及所有權移轉登記行為，為有理由。又按債
      權人依民法第244條第1項規定聲請法院撤銷時，得併聲請
      受益人回復原狀，同條第4項前段亦有明文。則原告同時
      請求被告己○○應將如主文第一項所示之不動產於94年1
      月21日經臺北市大安地政事務所以夫妻贈與為原因所為之
      所有權移轉登記，予以塗銷，自屬有據，亦應予以准許。
  四、訴訟費用負擔之依據：民事訴訟法第78條、第85條第1 項
      。
中    華    民    國    99    年    7     月     8    日
                  民事第六庭    法  官  張瑜鳳
以上正本係照原本作成。
如對本判決上訴，須於判決送達後20日內向本院提出上訴狀。
中    華    民    國    99    年    7     月     8    日
                                書記官  林鈞婷

司法院資訊處製作；財團法人民間司法改革基金會備份。
